【裁判字號】    96,上,957
【裁判日期】    970408
【裁判案由】    確認債權不存在等
【裁判全文】
臺灣高等法院民事判決                   96年度上字第957號
上  訴  人  丙○○
訴訟代理人  戊○○
上  訴  人  丁○○
            己○○○
被  上訴人  乙  ○
訴訟代理人  甲○○
上列當事人間確認債權不存在等事件，上訴人對於中華民國96年
10月4日臺灣板橋地方法院96年度訴字第630號第一審判決提起上
訴，本院於97年3月25日言詞辯論終結，判決如下：
    主      文
上訴駁回。
第二審訴訟費用由上訴人負擔。
    事實及理由
壹、程序方面：
一、按確認法律關係之訴，非原告有即受確認判決之法律上利益
    者，不得提起之，民事訴訟法第247條第1項前段定有明文，
    所謂即受確認判決之法律上利益，係指因法律關係之存否不
    明確，致原告在私法上之地位有受侵害之危險，而此項危險
    得以對於被告之確認判決除去之者而言（最高法院27年上字
    第316號、42年台上字第1031號、52年台上字第1240號判例
    意旨參照）。本件被上訴人提供其所有坐落臺北縣三重市○
    ○段○○段58之7地號土地應有部分5分之1，及其上臺北縣
    三重市○○段○○段3853建號建物即門牌號碼臺北縣三重市
    ○○路○段214巷5弄6號3樓 (下稱系爭土地及建物)，前經臺
    北縣三重地政事務所於民國 (下同)80年10月11日以80年重
    登字第042450號收件設定新臺幣（下同）2,000,000元之最
    高限額抵押權 (下稱系爭抵押權)予訴外人陳棟樑做為擔保
    ，設定期間為自80年10月8日起至85年10月7日止，被上訴人
    主張系爭抵押權所擔保之債權已清償並不存在，惟上訴人抗
    辯系爭抵押權所擔保之消費借貸法律關係確實存在，是被上
    訴人就系爭土地及建物所有權在法律上之地位即有不安之狀
    態存在，且此種不安之狀態得以確認判決除去，是本件自有
    確認利益，合先敘明。
貳、實體方面：
一、被上訴人起訴主張：伊女兒甘素珍生前與訴外人陳棟樑（94
    年8月14日去世）原為男女朋友。80年間陳棟樑因缺錢乃要
    求伊提供系爭土地及建物，以陳棟樑為債務人，設定第一順
    位最高限額1,700,000元之抵押權，向花蓮縣壽豐鄉農會 (
    下稱農會)借款1,350,000元，陳棟樑恐其無法如期繳息，為
    保自身權益，趁辦理之便，於80年10月11日，再將系爭土地
    及建物設定系爭抵押權，設定後伊與陳棟樑從未有借貸之事
    實。今因伊向農會辦理清償，擬辦理塗銷第一順位抵押權時
    ，發現系爭抵押權係虛偽設定，伊向陳棟樑之繼承人即上訴
    人3人請求塗銷時，上訴人丁○○ 、丙○○亦承認無借貸事
    實，惟上訴人己○○○竟要求伊支付30萬元，始同意塗銷，
    將使伊蒙受重大損失。至上訴人所提出甘素珍簽發之9張票
    據，僅能證明陳棟樑與甘素珍間之財務往來，並無法證明伊
    與陳棟樑間有借貸關係，且該票據之發票日已逾十餘年，早
    已因時效而消滅，上訴人無請求權。為此，提起本件訴訟，
    求為命確認被上訴人所有之系爭土地及建物，以臺北縣三重
    地政事務所以80年重登字第042450號收件於80年10月11日登
    記之抵押權人陳棟樑所設定之共同擔保本金最高限額2,000,
    000元，存續期間為80年10月8日起至85年10月7日止之抵押
    權所擔保之債權不存在。上訴人應就系爭抵押權辦理繼承登
    記後，將系爭抵押權塗銷之判決。。
二、上訴人則以：被上訴人提供系爭土地及建物設定系爭抵押權
    予陳棟樑，係為擔保陳棟樑與甘素珍間之借款債權。甘素珍
    生前向陳棟樑借款而簽發之支票有7張，票面金額計1,450,0
    00，商業本票則有2張，票面金額計700,000元。上開支票經
    陳棟樑提示後，均遭退票，故甘素珍向陳棟樑借貸之款項均
    未清償，系爭抵押權所擔保之債權仍為存在，被上訴人之請
    求，自為無理由。至丙○○、丁○○固曾出具債務清償證明
    書及身份證影本予被上訴人，惟係因被上訴人隱瞞甘素珍與
    陳棟樑之金錢往來及設定系爭抵押權之事實，一時未明真相
    而提供，並非承認無借貸之情形等語，資為抗辯。
三、原審為被上訴人勝訴之判決，上訴人不服，提起上訴，並聲
    明：(一)原判決廢棄。(二)被上訴人在第一審之訴駁回。
    被上訴人則答辯聲明：上訴駁回。
四、兩造不爭執之事實：
  (一)陳棟樑於94年8月14日去世 ，上訴人丙○○、丁○○、己○
    ○○為陳棟樑之繼承人，有戶籍謄本在卷可稽 (見原審卷第
    5至8頁)
  (二)甘素珍已去世，被上訴人係甘素珍之母親，為甘素珍之繼承
    人，且未拋棄繼承。
  (三)陳棟樑、甘素珍2人生前為男女朋友關係。
  (四)系爭土地及建物於80年10月4日曾設定第一順位最高限額1,7
    00,000元之抵押權，抵押權人為花蓮縣壽豐鄉農會，及於80
    年10月11日設定系爭第二順位本金最高限額2,000,000元之
    抵押權，抵押權人為陳棟樑，有土地及建物登記謄本在卷可
    稽(見原審卷第15至18頁)。
五、兩造之爭點：
  (一)上訴人之被繼承人陳棟樑持有甘素珍生前簽發之支票7張，
    票面金額計1,450,000，商業本票則有2張，票面金額計700,
    000元，上開支票、本票是否係甘素珍生前向陳棟樑借貸而
    簽發。
  (二)甘素珍已去世，被上訴人係甘素珍之母親，未拋棄繼承，為
    甘素珍之繼承人，如上開票據係借款債務，均未清償，被上
    訴人應否繼承該債務，如應繼承該債務，系爭抵押權所擔保
    之債權是否仍存在。
六、按，最高限額抵押權者，謂債務人或第三人提供其不動產為
    擔保，就債權人對債務人一定範圍內之不特定債權，在最高
    限額內設定之抵押權。最高限額抵押權所擔保之債權，以由
    一定法律關係所生之債權或基於票據所生之權利為限 (民法
    第881條之1第1項、第2項參照)。換言之，最高限額抵押權
    設定時，就所擔保不特定債權之範圍必須予以特定。I、查
    系爭抵押權設定文件，因已逾保存年限，業經銷燬，致無法
    知悉抵押權所擔保之相關資料，此有台北縣三重地政事務所
    96年6月5日北縣重地登字第0960007792號函文一紙在卷可按
    (參原審卷第49頁)，惟上訴人係抵押權人陳棟樑之繼承人，
    其於本院言詞辯論時，業主張第二順位抵押權擔保之範圍僅
    限於借款債權，並未及於全部債權 (參97年3月25日筆錄)，
    爰依此為判斷系爭抵押權擔保範圍之基準。II、系爭土地及
    建物於80年10月11日設定第二順位本金最高限額2,000,000
    元之抵押權，抵押權人為陳棟樑，存續期間自80年10月8日
    至85年10月7日，債務人及設定義務人均為被上訴人乙○，
    有土地登記簿謄本在卷可按 (參原審卷第18頁)，惟抵押權
    人陳棟樑與被上訴人乙○間並無任何債權存在之事實，為兩
    造所不爭執，足信兩造間確無債權之存在。
七、被上訴人係甘素珍之母親，甘素珍已去世，未婚，且無子女
    ，依民法第1138條第2款規定，其即為第一順位繼承人。經
    查，被上訴人並未向法院辦理拋棄繼承 (於本院準備程序中
    亦為自認之表示)，依民法第1148條第1項之規定，其自應為
    甘素珍之繼承人，是以如甘素珍與陳棟樑間於死亡前有借款
    債權存在，被上訴人依繼承之法律關係即應負清償之責任。
    本件上訴人雖提出其執有甘素珍所簽發之票據共9張 (支票7
    張，本票2張)以證明系爭借款債權之存在，並主張其簽立清
    償證明係出於被上訴人之欺瞞等情，惟，上訴人所執有者，
    係訴外人甘素珍所簽發之票據，而票據為文義證券及無因證
    券，若以執有票據一端，僅有票據債權，並非借款債權，是
    以如單以持有票據而論以借貸關係，即失之經緯，本件上訴
    人之執有票據，該票據證據僅可證明上述期間內，甘素珍與
    陳棟樑之間有票據上往來關係之票據債權而已，並不能證明
    有借款債權之存在。
八、更何況，本件上訴人與被上訴人間係票據之直接前後手，依
    票據法第13條之規定，票據債務人以其自己與執票人間所存
    在抗辯之事由對抗執票人，為法之所許，又票據上之權利，
    對本票發票人，自到期日起算，三年間不行使，因時效而消
    滅。對支票發票人自發票日起算，一年間不行使，因時效而
    消滅，票據法第22條第1項、第2項定有明文，本件於上訴人
    均有之票據迄至被上訴人起訴時之96年3月26日，早已逾上
    開時效規定，被上訴人亦得據為票據直接抗辯事由，併予指
    明。
九、關於系爭抵押權得否塗銷部分：
    按抵押權為不動產物權，其性質係從屬於債權而存在，非經
    登記，不生效力，抵押權人僅能依設定登記內容行使其權利
    （最高法院72年台上字第2432號判例參照）。又最高限額抵
    押權所擔保者，以將來不特定之債權為常，是最高限額抵押
    權如登記有存續期間，其所擔保之債權自以最高限額抵押權
    存續期間內所發生之債權為限，如並就當事人間之「現在債
    權」或「其他已存在之特定債權」為擔保者，雖無不可，惟
    自須經當事人就此項特約擔保有所約定並為登記，始為抵押
    效力所及。經查，本件上訴人對於被上訴人之借款債權如前
    開所述，並不存在，且系爭抵押權之存續期間已屆至，系爭
    抵押權確定後，兩造已無擔保債權存在，是依上揭判例要旨
    說明，基於抵押權之從屬性，系爭抵押權應歸於消滅。從而
    ，被上訴人主張應塗銷系爭抵押權，應屬可採。又，系爭抵
    押權之抵押權人為上訴人之被繼承人陳棟樑，因繼承關係，
    該抵押權之權利人即應歸於陳棟樑之繼承人即上訴人，故被
    上訴人請求上訴人等應辦理繼承登記後將系爭抵押權塗銷，
    自亦應屬可採。
十、綜上所述，被上訴人主張系爭抵押權所擔保之借款債權業已
    不存在，請求確認其不存在部分，即應認為有理由，應予准
    許；另系爭抵押權登記部分，因其擔保之債權業已消滅，且
    設定之期間亦已屆滿，基於抵押權之從屬性，系爭抵押權應
    歸於消滅，並請求上訴人等辦理繼承登記後將系爭抵押權登
    記塗銷，亦應認為有理由，應予准許。按本件兩造間並未有
    清償之事實，為兩造所不爭執 (參本院言詞辯論筆錄所載)
    ，是以原審以上訴人所簽立之債務清償證明書及切結書上均
    有上訴人丙○○及丁○○之簽章，推定為真正，認定被上訴
    人主張系爭債權已清償，為本院所不採，然如上述，上訴人
    之主張仍無理由，從而原審所為上訴人敗訴之判決，並無不
    合，上訴論旨指摘原判決不當，請求廢棄改判，為無理由，
    應予駁回。
十一、兩造其餘攻擊防禦方法及未經援用之證據，本院審酌後，
      認均不足影響判決之結果，無逐一准駁之必要，併此敘明
      。
十二、據上論結，本件上訴為無理由，依民事訴訟法第449條第1
      項、第78條，判決如主文。
中    華    民    國    97    年    4    月    8     日
                    民事第十五庭
                        審判長法  官 林恩山
                              法  官 陳雅玲
                              法  官 黃國忠
正本係照原本作成。
如不服本判決，應於收受送達後20日內向本院提出上訴書狀，其
未表明上訴理由者，應於提出上訴後20日內向本院補提理由書狀
（均須按他造當事人之人數附繕本）上訴時應提出委任律師或具
有律師資格之人之委任狀；委任有律師資格者，另應附具律師資
格證書及釋明委任人與受任人有民事訴訟法第466條之1第1項但
書或第2項（詳附註）所定關係之釋明文書影本。
中    華    民    國    97    年    4    月    8     日
                              書記官 陳明俐
附註：
民事訴訟法第466條之1（第1項、第2項）：
對於第二審判決上訴，上訴人應委任律師為訴訟代理人。但上訴
人或其他法定代理人具有律師資格者，不在此限。
上訴人之配偶、三親等內之血親、二親等內之姻親，或上訴人為
法人、中央或地方機關時，其所屬專任人員具有律師資格並經法
院認為適當者，亦得為第三審訴訟代理人。


司法院資訊處製作；財團法人民間司法改革基金會備份。
